臺灣臺北地方法院民事判決　九十年度重訴字第二三五四號
　　原　　　告　合作金庫銀行股份有限公司
　　法定代理人　甲○○
　　訴訟代理人　乙○○
　　被　　　告　丁○○○
　　　　　　　　丙○○
　　共　　　同
　　訴訟代理人　楊正評律師
右當事人間請求清償借款事件，經台灣彰化地方法院裁定移轉前來，本院判決如左：
    主    文
被告應連帶給付原告新台幣貳仟萬元及自民國九十年二月五日起至清償日止，按週年
利率百分之八點六計算之利息，暨自民國九十年三月五日起至清償日止，逾期在六個
月以內者，按上開利率百分之十，超逾六個月部分者，按上開利率百分之二十計算之
違約金。
訴訟費用由被告連帶負擔。
    事    實
甲、原告方面：
一、聲明：如主文第一項所示。
二、陳述：
（一）原告原為臺灣省合作金庫，嗣變更組織為「合作金庫銀行股份有限公司」，合
      先敘明。緣被告丁○○○分別於民國八十四年七月二十八日、八十四年七月二
      十九日邀被告丙○○為連帶保證人，共向彰化縣彰化市第四信用合作社（以下
      簡稱彰化四信）借款新台幣（下同）二千萬元，約定借款期限分別至八十五年
      七月二十八日、八十五年七月二十九日，利息自借款日起按原告基本放款利率
      加碼核定利率按月付息，依此計算借款當時之約定利率為週年利率百分之九‧
      八五，並同意於原告調整基本放款利率時隨同調整，並同意隨原告牌告放款利
      率標準重新核算加碼機動利率機動調整。凡逾期清償在六個月以內者，按上開
      利率百分之十，超過六個月者，超逾部分按上開利率百分之二十計付違約金。
      原告於八十四年間奉財政部八十四年八月三日台財融字第八四七二八一七六號
      函令概括承受彰化四信之權利義務，並於八十五年十月四日與彰化四信接管清
      理小組簽立概括承受契約書，嗣於八十五年十一月十五日被告丁○○○復邀被
      告丙○○為連帶保證人，與原告簽立分期攤還借款契約書，約定自八十六年十
      一月十五日起以每月一期，每期清償五十六萬元，分三十六期攤還，任何一期
      未依約清償時，原告得將全部債務視為到期。被告丁○○○僅清償利息至九十
      年二月四日止，原告自得訴請被告清償全部借款，被告丁○○○尚積欠二千萬
      元，及自九十年二月五日起至清償日止，按週年利率百分之八‧六計算之利息
      ，暨自九十年三月五日起至清償日止，逾期在六個月以內者，按上開利率百分
      之十，超逾六個月部分者，按上開利率百分之二十計算之違約金，被告丙○○
      既為被告丁○○○系爭借款之連帶保證人，依約就系爭借款應負連帶清償責任
      ，因依借款契約及連帶保證契約之法律關係為本件請求。
（二）原告於八十四年間概括承受彰化四信，依照當時所適用之銀行法、信用合作社
      法及金融機構監管接管辦法等相關規定，原告接管彰化四信應履行之程序，並
      無司法院大法官會議解釋第四八八號、第四八九號所言應履行之程序，又原告
      與彰化四信簽立之概括承受契約書於開宗明義已經載明：「緣彰化四信擠提事
      件後，社會信用喪失，致難自力經營恢復，又彰化四信資產負債評估已呈負數
      ，爰於八十四年八月四日依財政部八十四年八月三日台財融字第八四七二八一
      七六號函：：：：。」可見，彰化四信於八十四年八月四日即已成立概括承受
      契約，又原告僅屬清理小組之構成員而已，清理小組有其決策機制，並非原告
      所能完全獨力掌控，被告妄指原告有違犯民法第一百零六條自己代理禁止之強
      制規定，實屬無稽。
（三）被告丁○○○於九十年二月六日繳納利息之金額為七萬三千零四十一元，此係
      依週年利率百分之八‧六計算所得之金額，此利率係依照被告前與彰化四信約
      定：「並同意於貴社調整基本放款利率時隨同調整，加（減）碼年息同意按照
      貴社牌告放款利率標準重新核算加碼機動調整。」計算，又兩造於八十五年十
      一月十五日簽訂分期攤還借款契約書時之利率為週年利率百分之九‧二，而該
      週年利率百分之九‧二利率，扣減原告於簽約當時公告之基本放款利率（即依
      八十五年十月二十二日牌告）週年利率百分之七‧三後，所得差額百分之一‧
      九即為固定加碼之利率，而被告於九十年二月五日遲延給付利息，斯時原告牌
      告利率為週年利率百分之七‧六二五（依八十九年三月二十九日牌告），故原
      告依約所得請求利息應為按週年利率百分之九‧五二五（百分之七‧六二五＋
      百分之一‧九）計算，原告依週年利率百分之八‧六計付遲延利息，即無不符
      之處。
（四）系爭借款清償期限於八十五年七月二十八日屆至後，原告雖仍向被告丁○○○
      收取利息，惟所收受者乃為「遲延利息」，且依兩造所簽訂之「授信約定書」
      第十一條約定：「立約人所保證之債務，如主債務人未依約履行，立約人當即
      負責，立即付清並同意左列事項：「：：：（二）如貴庫：：：或允許主債務
      人延期清償，或分期清償，均毋需再徵求立約人之同意，立約人仍須負全部債
      務之保證責任」，是依上開約定，本件縱使有未經被告丙○○同意而有原告同
      意被告丁○○○「緩期清償」之情，被告丙○○亦不得依民法第七百五十五條
      規定抗辯免除保證人責任。況且，原告與被告丁○○○、丙○○亦分於八十五
      年十一月十五日簽訂「分期攤還申請書」及「分期償還借款契約書」，是被告
      丙○○顯亦同意本件借款緩期清償之情形，其自不得依民法第七百五十五條規
      定抗辯免負保證責任。
三、證據：提出財政部八十九年一月十二日台財融字第八九七００九七五號函、行政
    法院八十六年度判字第一五六０號判決書、財政部八十四年八月三日台財融字第
    八四七二八一七六號函、八十七年度重訴字第十九號民事準備書狀、八十五年十
    一月十五日分期攤還申請書、八十五年十一月十五日分期償還借款契約書、放款
    貸出傳票、原告與彰化四信概括承受契約書、收回債權備查簿、基本放款利率變
    動表、財政部八十四年八月一日台財融字第八四七二八六五五號函各乙份、本票
    、授信約定書各二份為證。
乙、被告方面：
一、聲明：原告之訴及假執行之聲請均駁回。
二、陳述：
（一）銀行法第六十二條第一項、第五項及信用合作社第二十七條第一項規定，關於
      信用合作社如無法健全經營有損及存款人權益之虞，主管機關可採行之措施計
      有九項例示規定及一項概括規定（即其他必要之處置），但其中並無所謂「概
      括承受」之明文列舉，主管機關所為「概括承受」之處分決定，主要係依該二
      條文「其他必要之處置」而來，然概括承受之重要性及影響性，實遠大於上述
      已經列舉之監管或接管等規定，立法時如確有使用概括承受措施之意，自無不
      加列舉之理由而使其隱含於「其他必要之處置」中，故財政部所為「概括承受
      」處分，顯有違法之處。再者，金融機構監管接管辦法第十一條第三項規定：
      「監管人得協助受監管金融機構辦理概括讓與全部或部分業務及資產負債」，
      明文規定「協助辦理」概括讓與全部或部分業務及資產負債，顯見仍需由被監
      管人自主決定，並由被監管與承受人「合意」為概括讓與行為，非可由主管機
      關以行政命令接管人（原告）自行宣佈概括承受，更何況彰化四信根本不同意
      由原告為概括承受，原告自無承受彰化四信資產之情。
（二）司法院大法官會議釋字第四八八、四八九號解釋意並亦未宣告原告概括承受為
      合法，且據上開司法院大法官會議解釋意旨，主管機關依據上開規定對於財務
      狀況顯著惡化、無法健全經營之銀行或信用合作社促使其由其他金融機構概括
      承受，應符合信用合作社法第二十七條第一項無法健全經營而有損及社員及存
      款人權益之虞時或銀行法第六十二條第一項銀行因業務或財務狀況顯著惡化，
      不能支付其債務或有損及存款人利益之虞時前提，亦即必須因情況急迫，縱然
      採取上開法律所列舉之措施，勢將不能實現預期效果時，所為不得已之合理手
      段，即被概括承受之銀行或信用合作社未能適時提供相當資金、擔保或其他解
      決其資產不足清償債務之有效方法時，須依相關法令規定辦理概括承受之程序
      ，上開三項要件均具備始符合「必要處置」之意旨。
      八十四年七月二十九日彰化四信因其總經理葉傳水違法冒貸造成一時擠兌，財
      政部於八十四年八月一日以台財融字第八四七二八八五四號函令彰化四信自八
      十四年八月二日起勒令停業並進行清理，復於同日以台財融字第八四七二八六
      五五號函指定原告會同中央存款保險公司、臺灣省政府財政廳、彰化縣政府派
      員成立接管清理小組，自八十四年八月二日起接管彰化四信進行清理並由原告
      總經理林新源擔任接管小組召集人清理限期三個月，必要時申請延長或縮短之
      ，惟「三個月期限」未屆，接管人根本未著手「進行清理」或「接管清理」前
      ，財政部即刻於翌日八十四年八月三日以台財融字第八四七二八一七六號函命
      由原告概括承受彰化四信，故財政部之決定完全未依個案進行分析評估，財政
      部當時雖稱「彰化四信因舞弊虧空達二十八億元，其帳面淨值僅九億餘元，虧
      空達淨值之三倍，業已嚴重虧損」、「原告庫存現金僅一千餘元，已完全喪失
      流動性與支付能力」云云，但事實上，彰化四信於合併當日之日計表記載「信
      用部部分庫存現金為九億零八百二十二萬一千八百二十九元，存放合庫二十二
      億七千七百八十三萬八千五百八十一元，放款小計七億零九百五十一萬一千五
      百零九元；儲蓄部部分存放合庫 (九億元)繳存存款準備金十二億九千七百四
      十二萬五千元，放款小計一百六十一億二千八百二十七萬五百零七元，六者總
      計二百二十二億二千一百二十六萬九千四百二十七元」，此外，彰化四信尚有
      資產土地房屋，帳面記載雖僅一億二千九百八十三萬一千八百零四元，但如經
      重估，當時價值應不下十餘億元，因此財政部聲稱帳面淨值僅九億餘元，庫存
      現金僅餘一千餘元云云，均屬不實。再者，縱使財政部依法限期接管小組於三
      個月內為清理期間，因彰化四信帳面金額既仍有二百二十二億二千一百二十六
      萬九千四百二十七元及價值十餘億土地房屋不動產可資變換週轉，彰化四信亦
      於八十四年七月三十一日召開八十四年度第七次理事會決議通過提供該社自有
      財產（包括不動產、放款之債權、抵押權）在一百億元範圍內讓與原告或借款
      充臨時週轉用，繼於八十四年八月一日召開八十年度第一次臨時社員代表大會
      亦照案通過授權理事會全權處理，並呈報主管機關，故於三個月清理期限內彰
      化四信仍有回復支付能力、申請核准復業之可能，惟財政部對於前開決議及處
      理完全置之不理，不僅不符銀行法規定，並致使彰化四信完全喪失申請復業機
      會，其嚴重侵害人民之生存權、工作權及財產權。
（三）民法上之「概括承受」應經雙方合意始得為之，本件「概括承受」既未經原告
      之同意，亦未經臺灣省合作金庫之同意，乃係由財政部逕行命令原告概括承受
      ，足見原告所稱「概括承受」實無兩造合意至明，違反民法第三百零五條規定
      。原告所提出之概括承受契約書其上雖記載「接管小組成員一致同意概括讓與
      彰化四信資產負債，由合庫概括承受其資產負債」等語，實則原告自八十四年
      八月四日起即已片面逕依財政部命令強制接收彰化四信所有資產負債，倘若原
      告認為伊自八十四年八月三日即已因財政部命令而合法概括承受彰化四信，原
      告何須遲至一年二個月後之八十五年十月四日再由接管清理小組與原告補簽「
      概括承受契約書」，原告總經理為金融接管清理小組召集人，因彰化四信不同
      意被概括承受，故原告當初強制接管彰化四信並片面強制承受之時，並未與任
      何人簽訂概括承受契約，而係由金融接管清理小組片面決議後即向社會大眾公
      佈，嗣因社會輿論壓力及彰化四信理監事不斷抗議，原告明知其概括承受不合
      法，竟由原告理事長與接管清理小組事後補簽概括承受契約，原告身為接管清
      理小組成員，卻與接管清理小組其他成員簽訂概括承受契約，強制概括承受彰
      化四信，不但已嚴重侵害彰化四信全體社員權益，且顯然違反民法第一零六條
      自己代理禁止之強制規定而無效。再者，事業之結合，在達一定百分比時應向
      中央主管機關申請許可，經由中央主管機關事前審核，原告與彰化四信在八十
      三會計年度銷售金額均逾中央主管機關公告金額，且原告承受彰化四信之行為
      係屬事業之結合，均無可疑，職是，依公平交易法第十一條規定，本件概括承
      受應經行政院公平交易委員會事先許可始得為之，惟原告並未經中央主管機關
      之許可，其片面宣告概括承受違背法令，至為昭然。
（四）原告前提出伊與被告丙○○、丁○○○間之授信約定書作為其請求被告連帶清
      償借款之依據，惟被告丁○○○並未向原告借款，該等契約書係因原告於八十
      五年十一月間向被告丙○○及丁○○○表示原借貸期限屆滿，聲稱已合法承受
      彰化四信，要求被告丁○○○償還借款，如無法立即還款，必須重新簽定授信
      約定書，且要求保證人即被告丙○○亦應重新簽定授信約定書，被告丙○○、
      丁○○○受原告所欺，誤以為原告概括承受合法有效，方與原告簽定授信約定
      書，此外，原告另要求被告簽定分期攤還申請書，而該制式化之申請書亦載明
      ：「申請人等原向彰化市第四信用合作款借款新台幣貳仟萬元，依約已於八十
      五年七月二十八、二十九日到期，雖其債權由貴庫概括承受，茲因借款屆期，
      自應如期清償為是，惟申請人等因財務週轉困難，目前亦無法一次清償，至感
      歉憾，：：：」益證被告等係因受原告欺蒙，誤認原告合法概括承受彰化四信
      ，原告以被告如無法如期清償即應簽署該分期償還借款契約書及分期攤還申請
      書為由，誘騙被告簽定上揭文件，該等文件自不足以證明兩造間存有借貸契約
      存在。又依原告所提出八十五年十一月十五日「分期償還申請書」第一條記載
      ：「本金部分：計貳千萬元，其中　元自八十六年十一月十五日起，以每月一
      期，每期五十六萬元，分三十六期償還」，則本件借款係「定有期限之債務」
      ，且於八十九年十月十五日全部到期，再依原告起訴至今一再主張被告丁○○
      ○自九十年二月六日繳息後未再繼續清償，丁○○○應自九十年三月五日起支
      付遲延違約金，且依原告提出之債權備查簿清楚記載八十五年十一月十五日原
      利率為週年利率百分之九‧二，八十八年五月為週年利率百分之八‧八，降至
      八十九年六月為週年利率百分之八‧六，足證於本件債務分期清償期限末日八
      十九年十月十五日屆滿前，被告丁○○○僅繳納利息，根本未依分期償還借款
      契約書之約定償還本金，而原告不但同意被告丁○○○延後清償，且繼續調降
      利率，至被告丁○○○不再繳息，才主張丁○○○違約，請求丁○○○自九十
      年三月五日起支付遲延違約金。準此，縱認被告丁○○○對原告負有債務，然
      因原告同意被告丁○○○延期清償，而被告丙○○就此延期從未同意，保證人
      丙○○仍不負保證責任，原告請求被告丙○○連帶負清償責任，即無足取。
三、證據：提出台灣彰化地方法院八十六年度重訴字第一五二號民事判決書乙份為證
    。
    理      由
一、本件原告起訴主張：原告原名為臺灣省合作金庫，嗣變更組知為「合作金庫銀行
    股份有限公司」，被告丁○○○分別於八十四年七月二十八日、八十四年七月二
    十九日邀被告丙○○為連帶保證人，向彰化四信借款二千萬元，約定借款期限至
    八十五年七月二十八日、八十五年七月二十九日，利息自借款日起按原告基本放
    款利率加碼核定利率按月付息，並同意於原告調整基本放款利率時隨同調整，凡
    逾期清償在六個月以內者，按上開利率百分之十，超過六個月者，超逾部分按上
    開利率百分之二十計付違約金。原告於八十四年間奉財政部八十四年八月三日台
    財融字第八四七二八一七六號函令概括承受彰化四信之權利義務，並於八十五年
    十月四日與彰化四信接管清理小組簽立概括承受契約書，嗣於八十五年十一月十
    五日被告丁○○○復邀被告丙○○為連帶保證人，與原告簽立分期償還借款契約
    書，約定本金部分自八十六年十一月十五日起以每月一期，每期清償五十六萬元
    ，分三十六期攤還，任何一宗債務時未依約清償時，全部債務原告得視為到期，
    其他仍依原借款契約之約定。被告丁○○○僅繳納系爭借款利息至九十年二月四
    日止，原告依約自得將系爭借款債務視為全部到期，被告丁○○○尚積欠二千萬
    元，及自九十年二月五日起至清償日止，按週年利率百分之八‧六計算之利息，
    暨自九十年三月五日起至清償日止，逾期在六個月以內者，按上開利率百分之十
    ，超逾六個月部分者，按上開利率百分之二十計算之違約金，被告丁○○○自應
    清償上開借款債務，被告丙○○既為被告丁○○○系爭借款之連帶保證人，依約
    就系爭借款亦應負連帶清償責任，因依消費借貸及連帶保證契約法律關係訴請被
    告連帶給付被告丁○○○上開未償借款等語。
二、被告則抗辯：被告從未向原告借款，被告係向彰化四信借貸系爭款項，原告雖稱
    其已概括受讓彰化四信之債權可對被告為本件請求云云，惟金融機構監管接管辦
    法第十一條僅明文規定「協助辦理」概括辦理讓與全部或部分業務及資產負債，
    顯見仍需由被監管人自主決定合意為概括讓與行為，而非可由主管機關以行政命
    令命原告概括承受彰化四信之資產及負債。八十四年七月二十九日因彰化四信總
    經理個人問題造成一時擠兌，財政部立即於八十四年八月一日以台財融字第八四
    七二八八五號函命彰化四信自八十四年八月二日起勒令停業並進行清理，復於同
    日以財融字第八四七二八六五五號函指定原告會同中央存款保險公司、台灣省政
    府財政廳、彰化縣政府派員成立接管清理小組，自八十四年八月二日起接管彰化
    市四信進行清理，並由當時擔任原告總經理之林新源擔任接管小組召集人，然接
    管人根本尚未著手進行清理及接管，財政部即於翌日八十四年八月三日以台財融
    字第八四七二八一七六號函命原告概括承受彰化四信，然彰化四信當時之資產不
    下十億元，並未達財政部所謂之財務狀況顯著惡化、不能支付其債務或有損及存
    款人及社員利益之虞，況彰化四信已於八十四年七月三十一日召開八十四年度第
    七次理事會決議通過提供該社自有財產（包括不動產、放款債權、抵押權）在金
    額一百億元之範圍內讓與原告或借款充臨時之周轉用，繼於八十四年八月一日召
    開八十年度第一次臨時社原代表大會亦照案通過授權理事會全權處理，並呈報主
    管機關，故於三個月清理期限內彰化四信仍有回復支付能力，財政部命原告概括
    承受彰化四信之資產即與銀行法第六十二條、信用合作法第二十七條、第三十七
    條不符，此外，原告承受彰化四信之資產係屬公平交易法上規範之事業結合，依
    公平交易法第十一條規定應先經行政院公平交易委員會先行許可方可，然原告均
    未履行此程序，又原告既身為接管清理小組成員，卻與接管清理小組其他成員簽
    立概括承受契約書，顯然違反民法第一百零六條自己代理禁止之規定，此概括承
    受契約即屬無效。又原告同意被告丁○○○展延清償期限，但未經保證人被告丙
    ○○同意，依民法第七百五十五條規定，被告丙○○即毋庸就被告丁○○○系爭
    借款負保證責任等語。
三、原告主張其原為「臺灣省合作金庫」，嗣變更組織為「合作金庫銀行股份有限公
    司」，被告丁○○○分別於八十四年七月二十八日、八十四年七月二十九日邀被
    告丙○○為連帶保證人，向彰化四信借款二千萬元，約定借款期限至八十五年七
    月二十八日、八十五年七月二十九日，利息自借款日起按原告基本放款利率加碼
    核定利率按月付息，並同意於原告調整基本放款利率時隨同調整，凡逾期清償在
    六個月以內者，按上開利率百分之十，超過六個月者，超逾部分按上開利率百分
    之二十計付違約金。原告於八十四年間奉財政部八十四年八月三日台財融字第八
    四七二八一七六號函令概括承受彰化四信之資產，嗣於八十五年十一月十五日被
    告丁○○○復邀被告丙○○為連帶保證人，與原告簽立分期攤還申請書，約定本
    金部分自八十六年十一月十五日起以每月一期，每期清償五十六萬元，分三十六
    期攤還，任何一宗債務時未依約清償時，全部債務原告得視為到期，被告丁○○
    ○僅繳納債務至九十年二月四日止等事實，為被告所不爭，復據原告提出財政部
    八十九年一月十二日台財融字第八九七００九七五號函、財政部八十四年八月三
    日台財融字第八四七二八一七六號函、八十五年十一月十五日分期攤還申請書及
    八十五年十一月十五日分期償還借款契約書各乙份為證，堪信為真實。兩造爭執
    要旨已如上述，茲本件應審究者為原告是否已承受彰化四信之資產；如是，被告
    施賴翠卿應清償原告之金額若干；被告丙○○就被告丁○○○之系爭借款債務是
    否應負連帶保證責任。
四、經查：
（一）按銀行因業務或財務狀況顯著惡化，不能支付債務或有損及存款人利益之虞時
      ，中央主管機關得勒令停業並限期清理、停止其一部分業務、派員監管或接管
      或為其他必要之處理，並得洽請有關機關限制其負責人出場。中央主管機關於
      派員監管或接管時，得停止其股東會、董事或監察人全部或部分職權。前二項
      監管或接管辦法，由中央主管機關定之，為銀行法第六十二條第一項、第二項
      及第三項所明定。次按「本法稱信用合作社，謂依本法組織登記之合作社，並
      經中央主管機關許可經營銀行業務之機構。」「信用合作社違反法令、章程或
      無法健全經營而有損及社員及存款人權益之虞時，主管機關得為左列處分：一
      、：：：五、停止部分業務。六、勒令停業清理或合併。：：：：八、其他必
      要之處置。前項第一款至第四款由縣（市）政府或省（市）政府財政廳（局）
      逕行處理，並報中央主管機關備查，第五款至第八款應轉請中央主管機關處理
      」「信用合作社之管裡，準用銀行法：：：第六十二條：：：規定。」分別為
      八十三年二月四日公布之信用合作社法第二條、第二十七條第一、二項及第三
      十七條所明定，又銀行法第十九條規定之主管機關財政部依銀行法第六十二條
      第三項規定，於八十一年五月一日訂定發布之金融機構監管接管辦法第十一條
      第一項第三款、第十三條及第十四條分別規定：「監管人得協助受監管金融機
      構辦理左列事項：：：三、概括讓與全部或部分業務及資產負債。四、合併。
      五、其他經財政部指定之重要事項。」「金融機構於受財政部接管處理後，其
      經營權及財產之管理處分權均由接管人行使之。」「接管人執行職務有左列行
      為時，應事先報經財政部核准：：：四、辦理第十一條第一項第一款至第四款
      之事項。」
（二）次按憲法上行為是否違憲與其他公法上行為是否違法，性質相類，公法上行為
      之當然違法致自始不生效力者，需其瑕疵已達重大而明顯之程度始屬相當，若
      未達此一程度者，則視瑕疵之具體態樣，分別定法律上效果，是故設置憲法法
      院掌理違憲審查之國家其憲法法庭從事規範審查之際，並非以合憲、違憲或有
      效、無效簡明二分法為裁判方式，另有與憲法不符但未宣告無效、違憲但在一
      定期間之後失效，或尚屬合憲但告誡有關機關有轉變為違憲之虞，並要求其有
      所作為等予以範圍等不依而定（參照司法院大法官會議解釋第三四二號解釋文
      ，及司法院大法官會議解釋第四一九號解釋理由）。司法院大法官會議第四八
      八號解釋僅謂：「按信用合作社法第二十七條第一項及銀行法第六十二條第一
      項係為保障存款人權益，並兼顧金融秩序之安定而設，金融機構監管接管辦法
      第十一條第一項第三款及第十四條第四款雖亦有銀行法第六十二條第三項授權
      之依據，惟基於保障人民權利之考量，法律規定之實體內容固不得違背憲法，
      其為實施實體內容之程序及提供適時之司法救濟途徑，亦應有合理規定，方符
      憲法維護人民權利之意旨；法律授權行政機關訂定之命令，為適當執行法律之
      規定，尤須對採取影響人民權利之行政措施時，其應遵行之程序作必要之規範
      。前述銀行法、信用合作社法及金融機構監管接管辦法所定之各種措施，對銀
      行、信用合作社之股東（社員）、經營者及其他利害關係人，既皆有重大影響
      ，該等法規僅就主管機關作成行政處分加以規定，未能對作成處分前，如何情
      形須聽取股東、社員、經營者或利害關係人陳述之意見或徵詢地方自治團體相
      關機關（涉及各該地方自治團體經營之金融機構）之意見設置明文。又上開辦
      法允許主管機關逕行指派機關（機構）或人員為監管人或接管人，並使接管人
      取得經營權及財產管理處分權，復由接管人及主管機關決定概括讓與全部或部
      分業務及資產負債，或與他金融機構合併，無須斟酌受接管之金融機構股東或
      社員大會決議之可行性，亦不考慮該金融機構能否適時提供相當資金、擔保或
      其他解決其資產不足清償債務之有效方法，皆與憲法保障人民財產權之意旨未
      盡相符。前述法規主管機關均應依本解釋儘速檢討修正。」依此，司法院大法
      官會議第四八八號解釋，其僅要求行政機關就金融機構監管接管辦法所規定行
      政機關可逕行指派機關（機構）或人員為監管人或接管人，並使接管人取得經
      營權及財產管理處分權，復由接管人及主管機關決定概括讓與全部或部分業務
      及資產負債，或與他金融機構合併，但卻無須斟酌受接管之金融機構股東或社
      員大會決議可行性之程序，亦不考慮該金融機構能否適時提供相當資金、擔保
      或其他解決其資產不足清償債務之有效方法乙節，應依該號解釋儘速檢討修正
      等語，但其瑕疵尚未達到明顯重大之程度，故司法院大法官會議並未宣告金融
      機構監管接管辦法上開規定違憲且無效，而僅是要求行政機關要求儘速檢討修
      正，將上開不符憲法保障人民財產權部分，應予補充相關規定納入金融機構監
      管接管辦法中，以為貫徹憲法保障人民財產權之要旨，並未宣告財政部依銀行
      法第六十二條第三項訂定之金融機構監管接管辦法第十一條第一項第三款、第
      十三條及第十四條第四款規定係屬無效，可見上開財政部依銀行法第六十二條
      第三項授權訂定之金融機構監管接管辦法第十一條第一項第三款及第十四條規
      定仍為有效而可為行政機關作成行政處分之依據。又金融機構監管接管辦法第
      十一條固規定：「監管人得協助受監管金融機構辦理左列事項：：：」等語，
      然此係針對「監管」而言，而金融機構監管接管辦法第十三條已明文規定：「
      金融機構於財政部接管處分後，其經營權及財產之管理處分權均由接管人行使
      之。」同法第十四條更明文規定：「接管人執行職務有左列行為時，應事先報
      經財政部核准：：：：四、辦理第十一條第一項第一款至第四款之事項」，即
      被接管金融機構之經營權及財產管理處分權均由接管人行使，且接管小組可執
      行被接管金融機構概括讓與全部或部分業務及資產負債，接管小組當可辦理執
      行金融機構監管接管辦法第十一條第一項第三款規定之概括讓與被接管金融機
      構全部或部分業務及資產負債。
（三）彰化四信為依法設立之信用合作社，而彰化四信因其總經理葉傳永違法冒貸，
      造成彰化四信自八十四年七月二十九日起發生存戶嚴重擠提後，此為被告所陳
      ，又彰化四信至同年八月一日其存放比率大幅超過規定顯現喪失資金流動性及
      償付存款能力，為安定金融秩序，避免資產欠缺妥善照應而影響存款人權益，
      有迅予停業清理並派員接管之必要，財政部遂依八十三年二月四日公布之信用
      合作社法第二十七條第一項第六款、同法第三十七條準用銀行法第六十二條第
      三項，依金融機構監管接管辦法第三條規定，於八十四年八月一日以台財融字
      第八四七二八八五四號函勒令彰化四信停止營業並進行清理，同時並以台財融
      字第八四七二八六五五號函指定原告會同中央存款保險公司、台灣省政府財政
      廳、彰化縣政府派員成立接管清理小組，有原告提出財政部八十四年八月一日
      台財融字第八四七二八六五五號函乙份附卷可參，又彰化四信既為信用合作社
      ，而信用合作社之管理復準用銀行法規定辦理，是當信用合作社因無法健全經
      營而有損及社會及存款人權益之虞時，或因業務或財務狀況顯著惡化，不能支
      付債務或有損及存款人權益之於時，中央主管機關得為必要之處置，既為八十
      三年二月四日公布之信用合作社法第二十七條第一項第八款及銀行法第六十二
      條第一項所規定，而接管清理小組雖已接管彰化四信，然因彰化四信擠提事件
      發生後，社會信用喪失，致難自力經營恢復，故接管小組依八十三年二月四日
      公布之信用合作社法第二十七條、同法第三十七條、銀行法第六十二條第三項
      及財政部依銀行法第六十二條規定於八十一年五月一日訂定發布之金融機構監
      管接管辦法第十一條第一項第三款規定：「監管人得協助接管金融機構辦理左
      列事項：：：一、概括讓與全部或部分業務及資產負債」，同辦法第十三條規
      定：「金融機構於受財政部接管處分後，其經營權及財產之管理處分權均由接
      管人行使之」及同辦法第十四條規定：「接管人執行職務有左列行為時，應事
      先報經財政部核准：：：辦理第十一條第一項第一款至第四款之事項」，接管
      小組於經財政部核准後，有權將被接管金融機構之資產讓與，而彰化四信接管
      小組經財政部於八十四年八月三日以台財融字第八四七二八一七六號函准臺灣
      省合作金庫自八十四年八月四日起概括承受彰化四信，並恢復彰化四信之營業
      後，彰化四信接管清理小組於八十五年十月四日與原告訂定「概括承受契約書
      」，該契約書第二條約定：「自概括承受基準日起，彰化四信資產全部，包括
      （但不限於）動產、不動產、投資、債權（包括其擔保）對外捐助之權益，暨
      其他一切法律上之請求權：：：。」該概括承受契約書第一條並約定：「契約
      經接管小組與合庫（原告）簽訂後溯即自民國八十四年八月四日生效，並即由
      接管小組與合庫具名公告」等語，此有財政部八十四年八月三日台財融字第八
      四七二八一七六號函及彰化四信接管清理小組與原告訂定之概括承受契約書乙
      份附卷可稽。是以，原告與彰化四信接管清理小組訂定上開概括承受契約書，
      均已踐行規定之程序，原告依上開八十五年十月四日概括承受契約書第二條約
      定，自八十四年八月四日起即取得彰化四信之資產全部包括債權在內，堪可認
      定。又原告概括受讓彰化四信之資產，既已踐行上開信用合作社法第三十七條
      、銀行法第六十二條第三項及金融機構監管接管辦法規定之程序，而原告概括
      承受彰化四信之資產，遍查所有法規，並無需經臺灣省議會決議，亦未賦予臺
      灣省議會有決議否認之權，則台灣省議會是否於八十四年九月十四日決議「請
      合作金庫即依程序中止概括承受彰化四信」，自與原告概括承受彰化四信有效
      與否無涉。
（四）被告雖抗辯依民法第三百零五條規定，營業合併應經雙方合意而設立，然財政
      部上開命令未經彰化四信同意，即將彰化四信之資產全部由原告承受，自不合
      理云云，然信用合作社因無法健全經營而有損及社員及存款人之虞，或因業務
      或財務狀況顯著惡化，不能支付債務或有損失存款人權益之虞時，中央主管機
      關得為必要之處置，既為信用合作設法二十七條及銀行法第六十二條第一項所
      明定，且彰化四信接管清理小組依八十三年二月四日公布之信用合作社法第三
      十七條、銀行法第六十二條第三項及八十一年五月一日發布之金融機構監管接
      管辦法第十一條第一項第三款、第十三條、第十四條第六款規定復有概括讓與
      被接管金融機構資產之權，接管小組自有權與原告簽立上開概括承受契約，而
      民法第三百零五條係規定：「就他人之財產或營業概括承受其資產及負債者，
      因對於債權人為承受之通知或公告，而生承擔債務之效力。前項情形，債務人
      關於到期之債權，自通知或公告時起，未到期之債權，自到期時起，二年以內
      ，與承擔人連帶負其責任。」依此規定，就他人之財產或營業概括承受僅需對
      債權人為承受之通知或公告，但毋庸對債務人為通知或公告，更毋庸得債務人
      之同意。被告再抗辯彰化四信之資產不下十億元，並無財政所稱已喪失流動性
      及支付能力，且彰化四信已於八十四年七月三十一日召開理事會決議，通過提
      供自有財產一百億元範圍讓與原告或借款充臨時週轉用，繼於八十四年八月一
      日召開第一次臨時社員大會通過，並呈報主管機關，財政部並未評估彰化四信
      當時之財務及業務狀況是否已經顯著惡化，不能支付其債務而有損及社員及存
      款人利益之虞，且於清理期限內是否仍不能回復支付能力，即命原告概括承受
      彰化四信之全部資產，於法自有不合云云，惟按司法官大法官會議第四八九號
      解釋固謂：「信用合作社法第二十七條第一項及銀行法第六十二條第一項、第
      二項所稱主管機關對違反法令、章程或無法健全經營而損及社員及存款人權益
      之合作社或因業務或財務狀況顯著惡化之銀行，得分別為撤銷決議、撤換職員
      、限制發給理、監事酬勞或停止、解除其職務，停止業務限期清理、派員監管
      、接管、合併、命令解散、撤銷許可及其他必要處置。其中必要處置係指在符
      合信用合作社法第二十七條第一項『無法健全經營而有損及社員及存款人權益
      之虞時』或銀行法第六十二條第一項『銀行因業務或財務狀況顯著惡化，不能
      支付其債務或有損及存款人利益之虞時』之前提下，因情況急迫，縱然採取上
      開法律所舉之措施，勢將不能實現預期效果時，所為不得已之合理手段而言。
      主管機關對財務狀況顯著惡化、無法健全經營之銀行或信用合作社促使其由其
      他金融機構概括承受，應合於前述要件外，尚須被概括承受之銀行或信用合作
      社未能適時提供相當資金、擔保或其他解決其資產不足清償債務之有效方法時
      ，經依相關法令規定辦理概括承受之程序，始符合必要處置之意旨。」等語，
      然彰化四信接管清理小組經財政部核准後，既有權與原告簽立上開概括承受契
      約書，則縱有被告所述上開彰化四信並未喪失流動性及支付能力等情，亦係接
      管清理小組、彰化四信及財政部間之問題，即與被告無涉。
（五）被告再抗辯上開概括契約書違反民法第一百零六條自己代理禁止之規定，應為
      無效云云，按民法第一百零六條規定：「代理人，非經本人之許諾，不得為本
      人與自己之法律行為，亦不得既為第三人之代理人，而為本人與第三人之法律
      行為。」此條文之規定旨在禁止雙方代理，以保護（本人）之利益，此規定於
      法定代理雖亦有適用（參最高法院八十七年度台上字第九四八號判決要旨），
      惟財政部台財融字第八四七二八六五五號函係指定原告會同中央存款保險公司
      、臺灣省政府財政廳、彰化縣政府派員成立接管清理小組，原告銀行係指派許
      德南擔任接管清理小組成員，許德南並擔任彰化四信接管清理小組召集人，故
      於上開概括承受契約書上關於監管清理小組召集人欄係由「許德南」簽名蓋章
      ，但原告銀行（當時仍為臺灣省合作金庫）則係由當時擔任理事長之甲○○代
      表原告簽立上開概括承受契約，並無民法第一百零六條規定未經本人許諾，而
      為本人與自己或第三人之法律行為，即與民法第一百零六條規定之意旨不符。
      被告再抗辯原告概括受讓彰化四信資產未依公平交易法第十一條規定經中央主
      管機關核准云云，惟公平交易法第十一條係在八十八年二月三日方公布，而原
      告概括受讓彰化四信之資產係在八十四年、八十五年間，當時自無公平交易法
      第十一條之規定，再按公平交易法第六條第一項固規定：「本法所稱結合，謂
      事項有左列情形之一者而言：：：：三、受讓或承租他事業全部或主要部分之
      營業獲財產者」，惟公平交易法第十一條第一項規定：「事業結合時有左列情
      形之一者，應向中央主管機關申請許可：一、事業因結合而使其市場占有率達
      三分之一者。二、參與結合之一事業，其市場占有率達四分之一者。三、參與
      結合之一事業，其上一會計年度之銷售金額，超過中央主管機關所公告之金額
      者。」然被告並未證明原告概括承受彰化四信之全部資產而有公平交易法第十
      一條第一項各款所示情形，且依公平交易法第十三條第一項規定：「事業結合
      ，應申請許可而未申請，或經申請未獲許可者，中央主管機關得禁止其結合、
      限期命其分設事業、處分全部或部分股份、轉讓部分營業、免除營業或勒令歇
      業。」依此規定，縱事業結合應向中央主管機關許可而未經許可者，亦僅是中
      央主管機關是否依公平交易法第十三條第一項規定禁止其結合、限期命其分設
      事業、處分全部或處分股份、轉讓部分營業、免除擔任職務或為其他必要之部
      分而已，而非該事業結合當然無效。
（六）原告既已自八十四年八月三日起概括承受彰化四信之全部債權，而被告丁○○
      ○分別於八十四年七月二十八日、八十四年七月二十九日邀被告丙○○為連帶
      保證人，向彰化四信借款，金額合計二千萬元，約定到期日為八十五年七月二
      十八日及同年月二十九日，惟被告丁○○○、丙○○屆期並未依約清償借款，
      彰化四信對被告之系爭債權即應在原告依上開概括承受契約書概括承受彰化四
      信資產之範圍內。原告承受彰化四信對被告之系爭債權後，被告丁○○○復邀
      被告丙○○為連帶保證人，於八十五年十一月十五日與原告簽立分期攤還借款
      契約書，約定：「立契約書人等原為向彰化市第四信用合作社借款及借款之保
      證共計新台幣貳仟萬元，依約已於八十五年七月二十八日、二十九日到期，其
      債權已由貴庫概括承受。茲因申請人等財務週轉困難，目前無法一次清償，為
      表示償還誠意，爰就積欠債務同意依下列條款履行：一、本金部分：原借款期
      限為『八十四年七月二十八日、二十九日至八十五年七月二十八日、二十九日
      』，改為其中本金二千萬元自八十六年十一月十五日起，以每月一期，分三十
      六期償還：：：」，業據原告提出被告不爭執為真正之分期償還借款契約書乙
      份在卷可查，且原告復自陳被告丁○○○於九十年二月六日清償之七萬三千零
      四十一元，此係依週年利率百分之八，六計算之利息等語，即該金額並未包含
      違約金，再由原告提出之收回債權備查簿可知，被告丁○○○自八十五年十一
      月十五日起僅是按月清償利息，但未清償違約金，然本件原告僅請求被告給付
      自九十年三月五日起計算之違約金，可見原告於被告丁○○○屆清償期未依約
      清償本金後，已同意被告丁○○○毋庸立刻清償全部借款，並同意被告丁○○
      ○自八十六年十一月十五日起以每月一期分三十六期攤還，而未要求被告丁○
      ○○計付違約金，應認原告已就原應於八十五年七月二十八日、七月二十九日
      清償期限屆至之定有期限債務同意展延被告丁○○○之清償期限。被告雖抗辯
      被告丙○○依民法第七百五十五條規定，已毋庸就被告丁○○○系爭借款負保
      證責任云云，惟按民法第七百五十五條規定：「就定有期限之債務為保證者，
      如債權人允許主債務人延期清償時，保證人除對於其延期已為同意外，不負保
      證責任」，即如保證人對於債權人允許主債務人延期清償已為同意，即仍應負
      保證責任，而由原告提出被告不爭執為真正之八十五年十一月十五日分期攤還
      申請書及分期攤還借款契約書可知，被告丙○○除在該分期攤還申請書以「共
      同發票人」之身分簽名，亦在分期攤還借款契約書上以「連帶保證人」之身分
      簽名，顯然被告丙○○對於原告同意被告丁○○○展期清償系爭借款乙節，已
      為同意，被告丙○○自不因原告同意被告施賴翠卿展期清償系爭借款，而當然
      免除其擔任連帶保證人之責任。被告雖抗辯其簽立上開分期攤還契約書係因遭
      原告誘騙云云，惟被告對此部分抗辯並未舉證，且依民法第九十二條第一項係
      規定：「因被詐欺或被脅迫，而為意思表示者，表意人得撤銷其意思表示。」
      依此規定，遭詐欺所為之意思表示，並非當然無效，僅是得撤銷而已，然被告
      並未表示撤銷其所為簽立上開分期償還借款契約所為之意思表示。
（七）被告施賴翠卿僅清償借款利息至九十年二月四日，依兩造簽立之分期攤還借款
      契約書第六條約定，被告丁○○○如有一期未依約清償，全部借款均視為到期
      ，即被告丁○○○喪失期限利益，應依約清償全部欠款，被告丁○○○借款本
      金尚積欠本金二千萬元，此有收回債權備查簿乙份附卷可參，被告丁○○○對
      此亦未爭執，則原告自得依約主張被告丁○○○之系爭借款債務期限已經屆期
      ，被告施賴翠卿自應負系爭清償借款之責，再據卷附被告丁○○○、丙○○前
      與彰化四信簽立之授信約定書第四條約定：「立約人對貴庫所負之一切債務，
      均應依照各個授信契據所載利率計付利息。按月支付，如無約定者，依照債權
      發生當日貴庫公告之基本放款利率計息。」而被告丁○○○向彰化四信借款當
      時，曾簽立卷附之本票二紙，亦據原告提出被告不爭執為真正之本票二紙為證
      ，依該本票上之記載，關於借款利率係約定：「利息自發票日起按貴社基本放
      款利率加碼利率為年息百分之九‧八五按月計付，並同意貴社調整基本放款利
      率：：：」，另依被告不爭執為其出具之卷附分期攤還申請書上記載之利率為
      週年利率百分之九‧二，而兩造簽立系爭分期攤還借款契約書當時，原告當時
      公告之基本放款利率為週年利率百分之七‧三，此有原告基本放款利率變動表
      乙份在卷可查，上開週年利率百分之九‧二之利率，扣減原告於簽約當時公告
      之基本放款利率百分之七‧三後，所得差額為百分之一‧九，此即固定加碼利
      率，被告於九十年十二月五日遲延給付利息後，原告當時之牌告基本放款利率
      為週年利率百分之七‧六二五，則依此利率加百分之一‧九，即為週年利率百
      分之九‧五二五，原告依週年利率百分之八‧六請求被告給付遲延利息，自無
      不符之處，被告對此利率亦表示不再爭執（見本院九十一年十一月十一日言詞
      辯論筆錄），又被告與彰化四信訂定之借款契約復約定凡逾期清償在六個月以
      內者，按上開利率百分之十，超過六個月者，超逾部分按上開利率百分之二十
      計付違約金，此約定與民法第二百五十條第一項規定相符，被告丁○○○既僅
      清償借款利息至九十年二月四日，被告丁○○○應自九十年二月五日計付遲延
      利息，則被告丁○○○積欠原告之金額為二千萬元及自九十年二月五日起至清
      償日止，按週年利率百分之八‧六計算之利息，暨自九十年三月五日起至清償
      日止，逾期在六個月以內者，按上開利率百分之十，超逾六個月部分者，按上
      開利率百分之二十計算之違約金，堪可認定，故被告丁○○○自應依系爭借款
      契約就上開借款負清償責任。
（八）次按連帶保證者，乃保證人與主債務人連帶負債務履行責任之保證，具有連帶
      債務之性質；另連帶債務之債權人，得對債務人中之一人或數人，同時或先後
      請求全部或一部之給付；又保證債務，除契約另有訂定外，包含主債務之利息
      、違約金、損害賠償及其他從屬於主債務之負擔，民法第七百四十條、第二百
      七十三條第一項分別定有明文。被告丙○○既為被告丁○○○系爭借款之連帶
      保證人，依系爭連帶保證契約約定，亦應就系爭被告丁○○○對原告之上開債
      務負連帶清償之責。
五、綜上所述，原告已概括承受彰化四信之資產，而被告施賴翠卿前邀被告丙○○向
    彰化四信借貸系爭二千萬元，則被告對彰化四信即負有連帶清償借款之責，此自
    屬彰化四信對被告之債權，而屬原告概括受讓彰化四信資產之範圍內，被告丁○
    ○○僅清償借款債務至九十年二月四日，自九十年二月五日起即並未依約清償借
    款，原告依系爭借款契約及連帶保證契約，訴請被告連帶給付原告二千萬元及如
    主文第一項所示之利息、違約金，為有理由，應予准許。
六、因本案事證已臻明確，兩造其餘主張陳述及所提之證據，均毋庸再予審酌，附此
    敘明。
七、據上論結，原告之訴為有理由，依民事訴訟法第八十五條第二項，判決如主文。
中　　　華　　 　民　　　國　　九十一　　年　　　十二　　　月　　十二　日
                                            民事第三庭法      官　黃書苑
右為正本係照原本作成
如對本判決上訴，須於判決送達後廿日內向本院提出上訴狀
中　　　華　　　民　　　國　　九十一　　年　　　十二　　　月　　十二　　日
　　　　　　　　　　　　　　　　　　　　　　　　　　　法院書記官　趙淑華
